【裁判字號】    92,台上,2135
【裁判日期】    921002
【裁判案由】    拆屋還地
【裁判全文】
最高法院民事判決                              九十二年度台上字第二一三五號
    上  訴  人  丁 ○ ○
    訴訟代理人  高 瑞 錚律師
                陳 在 源律師
    被 上訴 人  丙 ○ ○
                乙○○○
                甲 ○ ○
右當事人間請求拆屋還地事件，上訴人對於中華民國九十年八月二十八日台灣高等法
院第二審更審判決︵九十年度重上更(一)字第二四號︶，提起上訴，本院判決如左：
    主  文
原判決廢棄，發回台灣高等法院。
    理  由
本件上訴人主張：坐落台北市○○區○○段六小段四七五號土地，原為祭祀公業周可
安（下稱祭祀公業）所有，於民國八十六年九月六日讓予訴外人周淑萍後，同年月二
十二日，因分割增加同段四七五之一、四七五之二、四七五之三、四七五之四及四七
五之五等地號。周淑萍旋於同年十月四日將其中四七五之五號土地移轉登記予伊。詎
被上訴人乙○○○之前手陳榮城竟無權而在該土地上搭建門牌號碼為台北市○○街一
三七號建物（下稱系爭建物），占用如原判決附圖（下稱附圖）所示Ａ部分之土地（
下稱系爭土地），乙○○○於七十八年間取得系爭建物之處分權後，即供其配偶被上
訴人丙○○在該建物上經營「隆在家具行」，其子被上訴人甲○○並為戶長設籍於其
內。被上訴人三人共同無權占用系爭土地，屢經祭祀公業及周淑萍催告拆屋還地，均
未獲置理。祭祀公業乃於八十六年十月五日將其對系爭土地所生一切租金、不當得利
或相當於租金之債權讓與伊等情。因依民法第七百六十七條、第一百七十九條、第一
百八十四條、第一百八十五條之規定，求為命丙○○、甲○○自系爭建物遷出（含戶
籍登記及營業登記等）；乙○○○將附圖所示Ａ部分之建物拆除，將系爭土地返還；
並命被上訴人連帶給付自八十七年一月二十四日往前推算五年，相當於租金之損害新
台幣（下同）一百二十四萬八千三百元及自八十七年一月二十五日起至清償日止之法
定遲延利息，暨自八十七年一月二十五日起至返還土地日止，按月連帶給付二萬零八
百零五元之判決。（其中超過連帶給付三十一萬七千三百四十八元本息及按月連帶給
付六千二百四十二元部分，經更審前原法院以八十七年度重上字第二七三號判決上訴
人敗訴後，未據上訴人聲明不服，已告確定）
被上訴人則以：伊對系爭土地有合法之不定期租賃權。祭祀公業轉讓系爭土地與周淑
萍，周淑萍再轉讓予上訴人，均未通知伊，對伊即不生效力。再者，訴外人周智富持
祭祀公業印章，實際為祭祀公業管理、收租行為，歷經數十年而無任何派下員異議，
縱周智富斯時尚非祭祀公業之管理人，仍構成表見代理。且周智富嗣於七十六年十月
二十二日已當選為該公業之管理人，其先前收租之行為，自應類推適用民法第一百十
八條第二項前段之規定，為自始有效等語，資為抗辯。
原審維持第一審所為上訴人敗訴之判決，駁回其上訴，無非以：上訴人主張被上訴人
無權占用其所有系爭土地，為被上訴人所否認，而被上訴人提出之租金收據十四紙，
係由祭祀公業出具，並蓋有「祭祀公業周可安」之印文，該祭祀公業之印文，與上訴
人提出祭祀公業出具予上訴人之債權轉讓書之印文相符，為上訴人所自認，自應推定
為真正。上開租金收據中有六張，除蓋有「祭祀公業周可安」之印章外，另蓋有管理
人周東揚之印章，而周東揚早於五年即已死亡，其固無可能代理祭祀公業派下全體鈐
蓋「祭祀公業周可安」印文，惟姑不論該印文係由何人所蓋，均係無權代理祭祀公業
派下全體之第三人所蓋；其餘之租金收據，係由周智富代理祭祀公業出具，除蓋有「
祭祀公業周可安」之印章外，另蓋有代理人「周智富」之印章，而斯時周智富尚未被
選任為祭祀公業之管理人，並無代理祭祀公業為法律行為或準法律行為之權限。其出
具租金收據予陳榮城，雖亦係無權代理行為，然祭祀公業之管理人自周東揚於五年死
亡後，迄七十六年再度選舉周智富、周重安、周承明、周福德為管理人止，其間歷時
七十餘年，於未選任管理人之期間內，祭祀公業既有使用「祭祀公業周可安」、管理
人「周東揚」印章，依一般常理判斷，均應設有專人保管，且祭祀公業派下者眾，其
管理人究為何人，何人有權代理祭祀公業為法律行為，實難要求非公業派下員所得知
悉，則第三人或周智富持有祭祀公業真正印文之收據，自五十七年迄七十五年連續長
達二十餘年向陳榮城收租，此一表見事實，依客觀情形判斷，足使陳榮城信該第三人
、周智富確為祭祀公業派下全體之代理人，有權代理祭祀公業派下全體與陳榮城訂立
系爭基地租賃契約、收取租金，依民法第一百六十九條前段規定，祭祀公業自應負授
權之責。次按出租人於租賃物交付後，縱將其所有權讓與第三人，其租賃契約，對於
受讓人仍繼續存在，修正前民法第四百二十五條定有明文。被上訴人乙○○○已自陳
榮城處受讓取得系爭建物之處分權，陳榮城之土地租賃權即應隨同系爭建物而移轉予
乙○○○，是祭祀公業嗣於八十六年九月六日將系爭土地讓與周淑萍，周淑萍復於同
年十月四日將系爭土地讓與上訴人，揆諸前開規定，乙○○○與祭祀公業間之基地租
賃契約，對於受讓土地之上訴人仍繼續存在。雖民法第四百二十五條規定於八十九年
五月五日修正為：「出租人於租賃物交付後，承租人占有中，縱將其所有權讓與第三
人，其租賃契約，對於受讓人仍繼續存在。前項規定，於未經公證之不動產租賃契約
，其期限逾五年或未定期限者，不適用之。」，惟法律之適用不溯及既往，且民法債
編施行法就修正民法第四百二十五條規定並無特別規定溯及於修正前為適用。乙○○
○與上訴人間不定期基地租賃契約，自仍有買賣不破租賃原則之適用。此外，上訴人
不能證明乙○○○有土地法第一百零三條各款終止契約之事由，其以起訴狀繕本之送
達逕行終止租賃契約，即無足取。從而，上訴人以被上訴人係無權占用系爭土地，請
求被上訴人丙○○、甲○○自系爭建物遷讓；被上訴人乙○○○應拆除系爭建物，將
系爭土地返還，並請求被上訴人連帶給付相當於租金之損害一百二十四萬八千三百元
本息及按月給付二萬八百零五元。再「減縮」為三十一萬七千三百四十八元本息及按
月給付六千二百四十二元，均無理由等詞，為其判斷之基礎。
查上訴人於發回前之原審八十七年度重上字第二七三號之上訴聲明第三項原為「被上
訴人應連帶給付一百二十四萬八千三百元，及自八十七年一月二十五日起至清償日止
，按週年利率百分之五計算之利息；暨自八十七年一月二十五日起至返還土地日止，
按月連帶給付二萬零八百零五元」。經該審判決「被上訴人應連帶給付上訴人三十一
萬七千三百四十八元，及自八十七年一月二十五日起至清償日止，按週年利率百分之
五計算之利息；暨自八十七年一月二十五日起至返還土地日止，按月連帶給付上訴人
六千二百四十二元。」並駁回上訴人之「其餘上訴」。就該駁回上訴部分，未據上訴
人聲明不服，僅被上訴人就其應給付之敗訴部分聲明不服。嗣經本院將被上訴人上開
敗訴部分之判決廢棄，發回原法院更為審理，顯見上訴人所受敗訴之判決，已告確定
。則原審自僅得就本院發回部分為審理，亦即上訴人之上訴聲明應限於其請求「被上
訴人連帶給付三十一萬七千三百四十八元，及自八十七年一月二十五日起至清償日止
，按週年利率百分之五計算之利息；暨自八十七年一月二十五日起至返還土地日止，
按月連帶給付六千二百四十二元。」部分，而不生其就更審前原有之上訴聲明再為減
縮成前述發回部分金額之問題，乃原審竟認上訴人聲明被上訴人應連帶給付「三十一
萬七千三百四十八元……；按月連帶給付六千二百四十二元……」係減縮應受判決事
項之聲明，不無誤會。又祭祀公業自原管理人周東揚於五年死亡後，迄七十六年始再
度選舉周智富、周重安、周承明、周福德為管理人，其間歷時七十餘年，均未選任管
理人，為原審所確定之事實。則在此無管理人之七十餘年間，祭祀公業何人能表示以
代理權「授與」他人或「知」他人代理而不反對？該所謂第三人及周智富何來「表見
代理」？原審未調查審認該祭祀公業全體派下員是否有表示以代理權授與他人、周智
富或知其等代理而不反對，遽以保管「祭祀公業周可安」、「周東揚」印章者，將上
開印章交與所謂第三人及周智富為收租，而認該第三人及周智富有「表見代理」，未
免率斷。另上訴人曾主張：祭祀公業之財產為其全體派下員公同共有，其處分及其他
之權利行使，依法應得公同共有人全體之同意。周智富係於七十六年十月二十二日始
當選為祭祀公業之管理人，在此之前，其非祭祀公業之管理人，更遑論其根本沒有任
何出租公業土地供人建屋居住之權限，加以被上訴人始終無法舉證證明周智富確實取
得全體派下員之合法授權。因此，周智富擅自所簽訂前揭租金收據或收取租金，均係
其個人之行為，對全體派下員不生任何效力云云（見原審卷三九、四０頁；八六、八
七頁）。事關上訴人能否請求拆屋還地甚鉅，原審疏未表示其取捨之意見，亦有判決
不備理由之違法。上訴論旨，指摘原判決不當，求予廢棄，非無理由。究竟周智富或
第三人收取租金後，是否為祭祀公業或全體派下員所使用？有無因事後之默示同意，
而使上訴人應受其拘束？均應一併予以澄清。案經發回，宜注意及之。
據上論結，本件上訴為有理由，依民事訴訟法第四百七十七條第一項、第四百七十八
條第二項，判決如主文。
中      華      民      國    九十二    年      十      月      二      日
                              最高法院民事第七庭
                                  審判長法官  蘇  茂  秋
                                        法官  朱  建  男
                                        法官  蘇  達  志
                                        法官  沈  方  維
                                        法官  鄭  玉  山
      右正本證明與原本無異
                                              書  記  官
中      華      民      國    九十二    年      十      月     十四     日
                                                                        Ａ


司法院資訊處製作；財團法人民間司法改革基金會備份。
